【裁判字號】    91,訴,815
【裁判日期】    920129
【裁判案由】    遺產及贈與稅法
【裁判全文】
高雄高等行政法院判決                              九十一年度訴字第八一五號
                              .
    原      告  甲○○○
    訴訟代理人  陳英傑會計師
    被      告  財政部高雄市國稅局
    代  表  人  乙○○  局長
    訴訟代理人  丁○○
                丙○○
右當事人間因遺產及贈與稅法事件，原告不服財政部中華民國九十一年七月二十五日
台財訴字第○九一○○○一○一一號訴願決定，提起行政訴訟。本院判決如左：
    主  文
原告之訴駁回。
訴訟費用由原告負擔。
    事  實
甲、事實概要：
緣原告之被繼承人楊登茂之遺產，經被告核定應納遺產稅額新台幣（下同）六七、三
○一、六三○元、罰鍰四、六六六、○○○元及贈與稅三五七、○○○元，合計七二
、三二四、六三○元。原告於九十年十一月十五日申請以楊登茂所遺銀行存款繳納及
土地抵繳，其方式為（一）銀行存款繳納部分：楊登茂所遺銀行存款計四四、七二五
、０八三元，應先扣除已納地價稅及未償債務差額地價（即楊登茂遺產中坐落高雄市
苓雅區○○○段二０五五號土地因土地重劃致須繳納之差額地價，以下簡稱系爭差額
地價），再以該扣除後之銀行存款餘額繳納上開稅款及罰鍰。（二）土地抵繳部分：
上開以銀行存款餘額繳納後不足清償遺產稅及罰鍰部分則提供楊登茂所遺土地抵繳。
經被告核定以楊登茂遺產中銀行存款計四四、七二五、０八三元，遺產中之銀行存款
扣除已納地價稅款三二二、四三二元後之餘額計尚有四四、四０二、六五一元，故就
此金額請原告以楊登茂所遺銀行存款繳納；而系爭差額地價三、三七一、二五九元部
分，原告未能檢附償還未償債務之證明文件供核，不符合遺產及贈與稅法第三十條第
二項規定及財政部八十九年七月十五日台財稅第０八九０四五四八四四號函釋意旨，
乃否准原告將系爭差額地價自楊登茂所遺銀行存款中減除而改以土地抵繳之申請；至
其餘申請實物抵繳部分，請原告檢送應納遺產稅二三、二五五、九七九元及違章罰鍰
四、六六六、○○○元之抵繳實物清單及繼承人同意書供核。原告就被告否准其以土
地抵繳相當於系爭差額地價數額之遺產稅部分不服，提起訴願，遭決定駁回，遂提起
本件行政訴訟。
乙、兩造聲明：
一、原告聲明求為判決：（一）訴願決定及原處分關於否准實物抵繳遺產稅金額三、
    三七一、二五九元部分均撤銷。（二）被告應就上開遺產稅額作成准予實物抵繳
    之處分，並命被告退還該稅款。
二、被告聲明求為判決：原告之訴駁回。
丙、兩造爭點：
壹、原告主張之理由：
一、行政程序法第四條規定：行政行為應受法律及一般法律原則之拘束，同法第六條
    規定：行政行為，非有正當理由，不得為差別待遇。同法第九條規定：行政機關
    就該管行政程序，應於當事人有利及不利之情形，一律注意。高雄市政府發單開
    徵上開差額地價，原告勢必由他處籌措三、三七一、二五九元，不能由遺產之存
    款支應致原告未蒙其利，先受其害，被告有違行政程序法第九條規定。
二、被告以未能檢附償還未償債務之證明文件為由否准扣除，然系爭差額地價係債權
    人高雄市政府尚未開徵，致無從繳納，不可歸責原告。而「期待可能性」為一般
    法律原則，並為行政法之法源，凡行政法律關係當事人因行政法規之規定、行政
    處分抑或是行政契約而負有義務之情形，皆得適用期待可能性以判斷當事人義務
    之限度，以求得一較合理之結果，避免當事人承受過重而無法期待之負擔，被告
    違反行政程序法第四條期待可能性甚明。
三、原告申請扣除兩筆未償債務，即已納地價稅及系爭差額地價，而其債權人均屬政
    府機關，且非繳不可，而被告核定本件遺產稅時將上開地價稅及系爭差額地價同
    樣列為未償債務，則相同之事物應為相同之處理，被告卻為不同之處理，即地價
    稅准許自銀行存款中扣除，而系爭差額地價則不准扣除，有違行政程序法第六條
    之規定。
四、本件係以銀行存款繳納稅款數額，屬於繳納方式（即銀行存款和土地各繳納若干
    之爭執）並非債務不足清償，稅捐優先分配之爭，並無稅捐稽徵法第六條第一項
    規定之適用。
五、被告抗辯原告既已於九十年十一月二十日同意先行繳納系爭差額地價，嗣後再為
    爭執提出行政救濟一節，惟查原告於九十年十一月十五日提出申請時，已主張系
    爭差額地價應先扣除，惟被告卻以尚未繳納，不能扣除，則原告衡量高達七二、
    三二四、六三０元之稅額爭執，如待行政救濟程序完成，徒增因行政救濟程序導
    致之利息之支出；另就整個國家稅收而言，增加銀行存款四四、四０二、六五一
    元，可以減少國庫借款，對財政收支有充裕收入及減少利息支出之效能，符合公
    共利益。故原告始於九十年十一月二十日同意「先行」繳納，並非原告放棄行政
    救濟。
六、又遺產及贈與稅法第三十條規定以「確有困難」方有以實物抵繳之適用，所謂「
    確有困難」並非以「限繳日期」為界限，被告否准系爭差額地價以土地抵繳，違
    反法律保留原則及行政程序法第一百六十一條規定。
貳、被告主張之理由：
一、按「凡經常居住中華民國境內之中華民國國民死亡時遺有財產者，應就其在中華
    民國境內境外全部遺產，依本法規定，課徵遺產稅。」「遺產稅或贈與稅應納稅
    額在三十萬元以上，納稅義務人確有困難，不能一次繳納現金時，得於前項規定
    納稅期限內，向該管稽徵機關申請，分十二期以內繳納；每期間隔以不超過二個
    月為限，並准以課徵標的物或其他易於變價或保管之實物一次抵繳。」分別為遺
    產及贈與稅法第一條第一項及第三十條第二項所規定。次按「依遺產及贈與稅法
    第三十條第二項明定，遺產稅本應以現金繳納，必須現金繳納確有困難時，始得
    以實物抵繳．．．。」「．．．申請實物抵繳，應以現金不足繳稅部分為範圍，
    被繼承人遺留之財產，如包含現金、銀行存款及其他實物，而納稅義務人又無法
    提出其他事證，證明其確無法以該等現金、銀行存款繳納時，應就現金及銀行存
    款不足繳稅部分，准以實物抵繳。」分別為司法院釋字第三四三號及財政部八十
    九年七月十五日台財稅第○八九○四五四八四四號函所解釋。
二、本件被繼承人遺留之財產有銀行存款四四、七二五、○八三元，原告主張減除核
    定未償債務三、三七一、二五九元，係被繼承人遺留之高雄市苓雅區○○○段二
    ○五五號土地重劃，須繳納之差額地價，高雄市政府至今仍未開徵，原告亦未繳
    納，被告否准原告由被繼承人遺留之銀行存款減除未償債務三、三七一、二五九
    元，請原告以現金（銀行存款）繳納四四、四○二、六五一元（被繼承人遺留之
    銀行存款四四、七二五、０八三元減已納被繼承人應納未納土地地價稅三二二、
    四三二元）遺產稅，並無不合。
三、又本件被繼承人遺留之財產有銀行存款四四、七二五、○八三元，扣除原告已納
    被繼承人楊登茂土地地價稅三二二、四三二元，仍有四四、四○二、六五一元，
    原告以之繳納應繳遺產稅、罰鍰及贈與稅並無困難，此由被告發單請其繳納（含
    銀行存款抵繳遺產稅二三、一七四、五五九元及請其現金繳納遺產稅二○、八七
    一、○九二元與贈與稅三五七、○○○元）後，原告均已依限繳納及辦理銀行存
    款抵繳可知，與被繼承人遺有何項未償債務及爾後如何清償，應屬二事。
   理  由
一、按「凡經常居住中華民國境內之中華民國國民死亡時遺有財產者，應就其在中華
    民國境內境外全部遺產，依本法規定，課徵遺產稅。」「遺產稅或贈與稅應納稅
    額在三十萬元以上，納稅義務人確有困難，不能一次繳納現金時，得於前項規定
    納稅期限內，向該管稽徵機關申請，分十二期以內繳納；每期間隔以不超過二個
    月為限，並准以課徵標的物或其他易於變價或保管之實物一次抵繳。」遺產及贈
    與稅法第一條第一項及第三十條第二項分別定有明文。次按「依遺產及贈與稅法
    第三十條第二項明定，遺產稅本應以現金繳納，必須現金繳納確有困難時，始得
    以實物抵繳。是以申請以實物抵繳，是否符合上開要件及其實物是否適於抵繳，
    自應由稅捐稽徵機關予以調查核定．．．．。」業經司法院釋字第三四三號解釋
    在案。而財政部八十九年七月十五日台財稅字第０八九０四五四八四四號函釋：
    「．．．申請實物抵繳，應以現金不足繳稅部分為範圍，被繼承人遺留之財產，
    如包含現金、銀行存款及其他實物，而納稅義務人又無法提出其他事證，證明其
    確無法以該等現金、銀行存款繳納時，應就現金及銀行存款不足繳稅部分，准以
    實物抵繳。」係財政部本於主管機關之地位為執行遺產及贈與稅法第三十條第二
    項規定所為之解釋；按遺產稅係對因被繼承人遺有遺產，繼承人因取得該項遺產
    而獲得利益，乃對於繼承人獲得之遺產利益，課徵稅捐，是遺產稅既係針對「遺
    產」課稅，而遺產及贈與稅之採實物抵繳，其用意乃在於維護國家稅收之外，兼
    顧人民財力之困難，以減少納稅義務人因繼承之財產不能抵繳稅款，而須變賣繼
    承財產以外之自己財產之情況，故繼承人遺產中既遺有現金或銀行存款，於該現
    金或銀行存款金額範圍內，當不致發生繳納困難情事；是財政部上開函釋與遺產
    及贈與稅法第三十條第二項規定意旨相符，爰予援用。
二、本件原告之被繼承人楊登茂之遺產，經被告核定應納遺產稅額為六七、三○一、
    六三○元、罰鍰四、六六六、○○○元及贈與稅三五七、○○○元，合計七二、
    三二四、六三○元。原告於九十年十一月十五日申請以楊登茂所遺銀行存款繳納
    及土地抵繳，其方式為（一）銀行存款繳納部分：楊登茂所遺銀行存款計四四、
    七二五、０八三元，應先扣除已納地價稅及未償債務差額地價（即楊登茂遺產中
    坐落高雄市苓雅區○○○段二０五五號土地因土地重劃致須繳納之差額地價），
    再以該扣除後之銀行存款餘額繳納上開稅款及罰鍰。（二）土地抵繳部分：上開
    以銀行存款餘額繳納後不足清償遺產稅及罰鍰部分則提供楊登茂所遺土地抵繳。
    經被告核定以楊登茂遺產中銀行存款計四四、七二五、０八三元，遺產中之銀行
    存款扣除已納地價稅款三二二、四三二元後之餘額計尚有四四、四０二、六五一
    元，故就此金額請原告以楊登茂所遺銀行存款繳納；而未償債務系爭差額地價三
    、三七一、二五九元部分，原告未能檢附償還未償債務之證明文件供核，不符合
    遺產及贈與稅法第三十條第二項規定及財政部八十九年七月十五日台財稅第０八
    九０四五四八四四號函釋意旨，乃否准原告將系爭差額地價自楊登茂所遺銀行存
    款中減除而改以土地抵繳之申請，核定此一金額之遺產稅仍應以現金繳納；而原
    告已於遺產稅繳納期間內將被告核定應以銀行存款繳納遺產稅部分全數繳清等情
    ，業經兩造陳明在卷，並有被告九十年十一月二十七日財高國稅徵字第九００五
    九二０九號函及繳款書等附原處分卷可稽，自堪認定。
三、原告提起本件訴訟無非以系爭差額地價係因債權人高雄市政府尚未開徵，致無從
    繳納，不可歸責原告，被告要求原告提出償還之證明文件，違反「期待可能性」
    法律原則。況原告申請自楊登茂所遺銀行存款中扣除兩筆未償債務，然被告就地
    價稅數額部分准許自銀行存款中扣除，而系爭差額地價則不准扣除，竟為不同處
    理，有違行政程序法第六條規定之平等原則。又系爭差額地價如其數額不能先自
    楊登茂遺產中銀行存款中予以保留，而逕繳納本件遺產稅，迨至高雄市政府開徵
    後，原告勢必另行籌措支應，則原告未蒙其利，先受其害，被告未就有利及不利
    原告之情形一律注意，亦違反行政程序法第九條之規定。又原告係基於減省因行
    政救濟程序所致生之利息並基於公益之考量，始對被告核定應以楊登茂所遺銀行
    存款支付遺產稅部分全數繳清，然被告以此解為原告以現金繳納並無困難，而不
    准就系爭差額地價數額以土地抵繳，其解釋有違法律保留原則云云，資為爭執。
四、經查，被繼承人楊登茂所遺銀行存款計四四、七二五、０八三元，扣除原告已納
    地價稅款三二二、四三二元後之餘額，計尚有四四、四０二、六五一元，揆諸前
    揭說明，原告在此範圍內繳納遺產稅，並無困難。而所謂差額地價，依平均地權
    條例第六十條之一規定：「重劃區內之土地扣除前條所定折價抵付共同負擔土地
    後，其餘土地依各宗土地地價數額比例分配與原土地所有權人。．．．依前項規
    定分配結果，實際分配之土地面積多於應分配之面積者，應繳納差額地價；實際
    分配面積少於應分配之面積者，應發給差額地價。．．．未繳納差額地價之土地
    ，不得移轉。但因繼承而移轉者，不在此限。」足見差額地價乃因土地重劃所致
    生之面積增減，法律課予應由分配較多面積之土地所有權人提出現金相互補償之
    法定債務；而系爭差額地價乃被繼承人楊登茂所遺坐落高雄市苓雅區○○○段二
    ０五五號土地因土地重劃致須繳納之差額地價，且尚未經高雄市政府限期繳納，
    業據原告所陳明，尤其上開土地依楊登茂死亡時之公告現值計算，價值高達三三
    、九八０、一六六元，此有土地登記簿謄本附原處分卷可稽，復為原告意欲保留
    而不提供為土地抵繳遺產稅之範圍，亦有原告提出之土地抵繳明細表附本院卷可
    參；乃原告已因繼承而獲得上開土地所有權之利益，卻主張將該土地應繳納之差
    額地價先自遺產中之銀行存款扣除，而改以其他土地抵繳相當於該數額之遺產稅
    ，此舉無非將其應納差額地價之繼承債務轉嫁由遺產中之現金負擔，而減少以現
    金繳納遺產稅之數額，顯然與遺產及贈與稅法第三十條第二項規定遺產稅應先以
    現金繳納之原則相違，不足採取。而行政程序法第九條所規定者，為行政機關就
    該管行政程序，在法定範圍內，應對於當事人有利及不利之情形一律注意，並非
    課予行政機關應追求符合當事人最大財務利益之義務；況系爭差額地價之性質既
    為繼承債務，自屬於遺產稅核定遺產總額之範疇，然原告卻將其解為遺產稅繳納
    方式之分配，顯然混淆了遺產稅課徵之目的。又被告已將系爭差額地價列入未償
    債務而自遺產總額中扣除，並有遺產稅核定通知書附原處分卷可憑，足徵被告已
    對原告之繼承債務予以考量而於計算遺產總額時予以扣除，原告徒以被告否准其
    自遺產中銀行存款保留系爭差額地價違反期待可能性原則並以行政程序法第九條
    之規定資為爭執，要無可採。而原告以楊登茂所遺銀行存款繳納相當於系爭差額
    地價數額之遺產稅，並無困難，已如前述，原告徒以前詞主張其如不保留該數額
    之存款，迨至日後其勢必要另行籌措金錢支應系爭差額地價，故以之繳納遺產稅
    確有困難云云，顯係曲解前揭遺產及贈與稅法之規定。至前述地價稅係楊登茂所
    遺土地所生，且因為原告確已自遺產中支付該筆地價稅，故核准原告就該筆地價
    稅自銀行存款數額中扣除，業據被告陳明在卷，核與系爭差額地價之情形尚屬有
    間，原告執此主張被告違反平等原則云云，亦非可採。
五、綜上所述，原告之主張並無可採；故關於本件原告之被繼承人楊登茂之遺產稅及
    罰鍰，原告申請以實物抵繳，就其中相當於系差額地價數額即三、三七一、二五
    九元部分，被告予以否准，並無違誤，訴願決定予以維持，亦無不合；原告提起
    本件訴訟，求為撤銷此部分之訴願決定及原處分，及請求被告應作成准予就上開
    遺產稅額作成准予實物抵繳之處分，並命被告退還該稅款，為無理由，應予駁回
    。
六、據上論結，本件原告之訴為無理由，依行政訴訟法第一百九十五條第一項後段、
    第二百條第二款、第九十八條第三項前段，判決如主文。
中      華      民      國    九十二    年  一    月      二十九      日
                              高雄高等行政法院第一庭
                                          審判長法官    陳光秀
                                          法      官    楊惠欽
                                          法      官    簡慧娟
右為正本係照原本作成。
如不服本判決，應於判決送達後二十日內向本院提出上訴書狀，其未表明上訴理由者
，應於提起上訴後二十日內向本院提出上訴理由書（須按對造人數附繕本）；如於本
判決宣示或公告後送達前提起上訴者，應於判決送達後二十日內補提上訴理由書（須
附繕本）。未表明上訴理由者，逕以裁定駁回。
提起上訴應預繳送達用雙掛號郵票七份（每份三十四元）。
中      華      民      國    九十二    年     一    月    二十九      日
                                          法院書記官    楊曜嘉


司法院資訊處製作；財團法人民間司法改革基金會備份。
